臺灣高等法院臺中分院刑事裁定
110年度毒抗字第511號
抗  告  人
即  被  告  林憶潔



上列抗告人因聲請觀察勒戒案件，不服臺灣臺中地方法院中華民
國110年3月22日第一審裁定（110 年度毒聲字第408號），提起
抗告，本院裁定如下：
    主  文
抗告駁回。
    理  由
一、抗告人即被告林憶潔（下稱被告）抗告意旨略以： 
  ㈠原裁定並未審酌被告本案施用時間為109年7月15日8時許，距
    離前次勒戒治療完畢後之99年7月22日已逾3年，本應由檢察
    官審酌是否准予命戒癮治療之附條件緩起訴，而檢察官逕為
    勒戒之決定，已非允當，且被告於本案發生後，有自主前往
    望晴診所接受戒癮替代性藥物治療（詳見抗證一之診斷證明
    書影本），至今亦無任何施用毒品紀錄，再審酌被告為高中
    畢業，從事計時人員工作，月薪約2萬元，與配偶及6名子女
    同住，扶養6名子女等情，被告家庭關係健全，再接觸毒品
    機率極低，且被告如前往接受2個月內之勒戒處遇，必使6名
    子女生計遭受重大影響，更使被告容生妄自菲薄、再接觸毒
    品風險，顯有違比例原則。原裁定未審酌上情，逕自裁定將
    被告送勒戒處所觀察勒戒，容有不適用法律或適用法律不當
    之違法！
　㈡綜上所述，原裁定有不適用法律或適用法律不當之違法，懇
    請鈞院詳查，撤銷原裁定，並另為適法裁定等語。
二、按依民國109 年1 月15日修正公布、同年7 月15日施行之毒
    品危害防制條例第20條第3 項規定，犯第10條之罪於觀察、
    勒戒或強制戒治執行完畢釋放後，3 年後始再犯者，不論其
    行為係在新法施行生效前或施行生效後所為（同條例第35條
    之1 第1 、2 款參照），均應適用同條第1 、2 項（即應先
    觀察勒戒或強制戒治）之規定，本次修正係基於憲法保障人
    民之生存權，及根據每個國民生存照顧需要提供基本給付之
    理念，為協助施用毒品者戒除毒癮復歸社會，對於經監獄監
    禁處遇後仍再犯之施用毒品者，更應恢復以機構內、外之治
    療協助其戒除毒癮。此即本次修正毒品條例第20條第3 項關
    於施用毒品者所謂「3 年後再犯」係何所指之立法真諦。換
    言之，除檢察官優先適用毒品條例第24條命附條件緩起訴處
    分處遇（不論幾犯，亦無年限）外，對於施用毒品初犯者，
    即應適用第20條第1項、第2項為機構內之觀察、勒戒或強制
    戒治；若於上開機構內處遇執行完畢釋放後，「3 年內再犯
    」者，依第23條第2項規定，應依法追訴；倘於「3年後再犯
    」，自應再回歸到傳統醫療體系機構內重為觀察、勒戒或強
    制戒治之治療。是對於戒除毒癮不易者，唯有以機構內、外
    處遇及刑事制裁等方式交替運用，以期控制或改善其至完全
    戒除毒癮。申言之，現行毒品條例既認施用毒品者具有「病
    患性犯人」特質，強調「治療勝於處罰」、「醫療先於司法
    」，對於第20條第3項及第23 條第2項所謂「3年後（內）再
    犯」，自應跳脫以往窠臼，以「3 年」為期，建立「定期治
    療」之模式。準此，第20條第3項規定中所謂「3年後再犯」
    ，只要本次再犯（不論修正施行前、後）距最近1 次觀察、
    勒戒或強制戒治執行完畢釋放，已逾3 年者，即該當之，不
    因其間有無犯第10條之罪經起訴、判刑或執行而受影響（最
    高法院刑事大法庭109年度台上大字第3826 號裁定意旨參照
    ）。次按毒品危害防制條例第20條第1 項規定之觀察、勒戒
    處分，並非對於施用毒品犯罪者之懲處，而係針對受處分人
    將來之危險所為預防、矯正措施之保安處分，目的係為斷絕
    施用毒品者之身癮及心癮，並屬強制規定，凡犯毒品危害防
    制條例第10條之罪者，經檢察官聲請，法院僅得依法裁定受
    處分人令入勒戒處所觀察、勒戒，並無自由裁量之餘地，亦
    無自由斟酌以其他方式替代或得以其他原因、受處分人之個
    人因素而免予執行之權。除檢察官審酌個案情形，依同條例
    第24條第1 項為附命完成戒癮治療之緩起訴處分，可排除適
    用觀察、勒戒之程序外，凡經檢察官聲請，法院僅得依法裁
    定令入勒戒處所觀察、勒戒，以查其是否仍有施用毒品傾向
    ，並據以斷定幫助受處分人徹底戒毒之方法。又按
　　安非他命、甲基安非他命固同屬安非他命類之中樞神經興奮
    劑，且俗名通常互為混用，惟二者究屬不同之第二級毒品，
    並以甲基安非他命目前國內濫用最為嚴重。而施用安非他命
    後，其尿液不致檢出甲基安非他命陽性反應，施用甲基安非
    他命後，其尿液可檢出甲基安非他命和其代謝物安非他命成
    分，此有行政院衛生署管制藥品管理局（現改制為衛生福利
    部食品藥物管理署）93年11月2日管檢字第0930010499 號函
    可資參照。是尿液經檢驗出甲基安非他命陽性，係施用甲基
    安非他命後以甲基安非他命原態排出者；而檢驗出安非他命
    陽性部分，乃施用甲基安非他命、安非他命均可檢驗出安非
    他命陽性反應，則由被告尿液經檢驗結果，呈甲基安非他命
    、安非他命陽性反應，足以認定被告係施用甲基安非他命。
三、經查：
  ㈠被告坦承有基於施用第一級毒品及第二級毒品之犯意，於109
    年7月15日8時許、同日16時、17時許，在其居所（即臺中市
    ○○區○○街00號）頂樓，先將第一級毒品海洛因摻入香菸內以
    燃燒吸食煙霧之方式，後將第二級毒品甲基安非他命置於玻
    璃球吸食器內以火燒烤吸食煙霧之方式，分別非法施用第一
    級毒品海洛因暨第二級毒品甲基安非他命各1次之犯罪事實
    ，此有被告109年7月16日之調查筆錄、同日之訊問筆錄附卷
    可考（參苗檢109年度毒偵字第1424號卷第15頁正面、苗檢1
    09年度毒偵字第1235號卷第115頁）。嗣法務部調查局苗栗
    縣調查站於109年7月16日6時30分許，分持由臺灣苗栗地方
    檢察署（下簡稱苗栗地檢署）暨臺灣苗栗地方法院（下簡稱
    苗栗地院）所核發之拘票（109年度他字第875號）及搜索票
    （109年度聲搜字第000419號）前往被告上址同時執行搜索
    暨拘提被告等強制處分，並於搜索進行中，當場查獲第一級
    毒品海洛因1包（毛重0.3公克）、第二級毒品甲基安非他命
    1包（毛重4.4公克）、吸食器6組、磅秤1個、分裝勺2支、
    玻璃頭吸食器1個、夾鍊袋2包、殘渣袋2包、綠色分裝勺1支
    、手機3支及木頭（含肖楠木、香樟木及扁柏等）6塊等物，
    並經警拍照存證後查扣在案，此有被告前揭日之調查、訊問
    等筆錄、苗栗地檢署檢察官拘票、苗栗地院搜索票、法務部
    調查局苗栗縣調查站之搜索、扣押筆錄、扣押物品目錄表、
    扣押物品收據、扣押物品清單、扣押物品照片、法務部調查
    局109年9月2日調科壹字第10923209470號鑑定書及衛生福利
    部草屯療養院草療鑑字第1090800417號鑑驗書（參苗檢109
    年度毒偵字第1424號卷第12頁反面至13頁正面、第24頁至31
    頁、第43頁至47頁、苗檢109年度毒偵字第1235號卷第81頁
    至82頁、第114頁至115頁）在卷可稽；且苗栗縣政府警察局
    大湖分局經被告同意採集其尿液，並由其親自排放，尿液空
    瓶亦由其本人當面與警方封緘自承在卷，後經警送請中山醫
    學大學附設醫院檢驗科藥物檢測中心鑑驗，確認之檢驗結果
    呈安非他命閾值濃度8463ng/mL、甲基安非他命閾值濃度729
    96ng/mL）及可待因閾值濃度558ng/mL、嗎啡閾值濃度12234
    ng/mL，經判定為安非他命、甲基安非他命、可待因及嗎啡
    陽性反應等情，有被告前揭日之調查、訊問等筆錄、前開藥
    物檢測中心所出具之尿液檢驗報告及苗栗縣警察局大湖分局
    偵辦違反毒品危害防制條例案件尿液鑑驗代碼對照表在卷可
    憑（參苗檢109年度毒偵字第1424號卷第17頁、第21頁、第2
    3頁、苗檢109年度毒偵字第1235號卷第115頁）。足徵被告
    之自白與事實相符，堪予採信。
　㈡次查，被告前因施用第一級毒品案件，經原審法院裁定（99
    年度毒聲字第263號）令入勒戒處所施以觀察、勒戒，嗣其
    於99年7月22日因無繼續施用傾向而經釋放出所，並由臺灣
    臺中地方檢察署（下簡稱臺中地檢署）檢察官為不起訴處分
    確定（99年度毒偵字第839號）。而被告本件施用第一、二
    級毒品犯行之時均係於109年7月15日，距其最近1次因施用
    毒品經依法施以觀察、勒戒而釋放之日（99年7月22日）顯
    已逾3年，且期間均再無觀察、勒戒或強制戒治之情形，此
    有被告之矯正簡表、臺灣高等法院被告前案紀錄表（以下簡
    稱被告前案紀錄表）及前揭原審法院99年度毒聲字第263號
    裁定書網路列印本在卷可憑（苗檢109年度毒偵字第1424號
    卷第6頁、原審卷第13頁至14頁及本院卷第17頁、第20頁）
    。從而本件檢察官斟酌個案具體情節，依毒品危害防制條例
    第20條第3項、第1項之規定，向原審聲請觀察、勒戒之處遇
    措施，即難謂有裁量逾越、裁量濫用、裁量怠惰或違反比例
    原則之明顯違失。原審因檢察官之聲請，依據現行法律規定
    ，而為適法之裁定，自屬正當。　　
四、又查：
  ㈠97年4月30日修正之毒品危害防制條例第24條第1項採行「觀
    察、勒戒」與「緩起訴之戒癮治療」並行之雙軌模式，並無
    「緩起訴之戒癮治療」應優先於「觀察、勒戒」之強制規定
    ，參諸毒品危害防制條例第24條第2 項規定、最高法院100
    年度第1次刑事庭會議決議之結論，檢察官對於「初犯」及
    「5 年後再犯」之施用毒品案件，如為附命完成戒癮治療之
    緩起訴處分，嗣該緩起訴處分被撤銷確定，檢察官應直接予
    以起訴或聲請簡易判決處刑，而不得再向法院聲請觀察、勒
    戒；反之，如係先向法院聲請觀察、勒戒，並視被告有無繼
    續施用毒品傾向，決定是否接受強制戒治，其於觀察、勒戒
    完畢或強制戒治期滿後，最終均可獲得不起訴處分，故如將
    後續不能完成戒癮治療及司法追訴之潛在風險一併納入考量
    ，附命完成戒癮治療之緩起訴處分亦非必然有利於被告。是
    就保障被告利益之觀點而言，亦無必要將「緩起訴之戒癮治
    療」認係「觀察、勒戒」之前置處分。因此，檢察官本得依
    照個案實際情形，依法裁量決定採行何者為宜。且觀諸毒品
    危害防制條例之全部條文，並無課以檢察官於聲請觀察、勒
    戒裁定前，應訊問被告是否同意觀察、勒戒之規定，檢察官
    亦無於聲請書中說明不命被告接受戒癮治療理由之義務。另
    依毒品戒癮治療實施辦法及完成治療認定標準第6 條規定：
    「檢察官為緩起訴處分前，應得參加戒癮治療被告之同意，
    並向其說明完成戒癮治療應遵守事項後，指定其前往治療機
    構參加戒癮治療」、「未滿20歲之被告，並應得其法定代理
    人之同意。」可知，受戒癮治療者必須自行前往治療機構接
    受戒癮治療並遵守一定事項，一旦違反，其緩起訴處分即有
    可能遭到撤銷，並由檢察官依法追訴，故如檢察官欲依毒品
    危害防制條例第24條規定，以緩起訴方式替代觀察、勒戒時
    ，自應訊問行為人是否同意接受戒癮治療，是緩起訴之戒癮
    治療，應屬法律賦予檢察官偵查裁量結果之作為，不得認為
    係施用毒品者所享有之權利。而是否給予施用毒品者為附命
    完成戒癮之緩起訴處分，既屬檢察官之職權，自非法院所得
    介入審酌。況毒品危害防制條例所規定之「觀察、勒戒」程
    序，係針對受處分人所為保安處分，目的在戒除行為人施用
    毒品之身癮及心癮，以達教化與治療之目的，其立法意旨在
    幫助施用毒品者戒毒，性質上為一療程，而非懲罰，並屬強
    制規定，除檢察官審酌個案情形，依同條例第24條第1 項為
    附命完成戒癮治療之緩起訴處分外，凡經檢察官聲請法院裁
    定將被告送勒戒處所觀察、勒戒者，法院僅得就其聲請審查
    被告是否有施用毒品之行為，以及被告是否為「初犯」或為
    觀察、勒戒、強制治療執行完畢後「5年內再犯」【按：現
    已修正為「3年內再犯」（參毒品危害防制條例第23條第2 
    項之規定）】而為准駁之裁定，並無自由斟酌以其他方式替
    代或得以其他原因免予執行之權。而是否給予被告為附命完
    成戒癮治療之緩起訴處分，屬刑事訴訟法第253條之1第1項
    及第253條之2第1項第6 款特別賦予檢察官之職權，非法院
    所得審酌，被告亦無聲請檢察官為緩起訴之權利，檢察官即
    使未為此部分理由之說明，於法亦無不合（臺灣高等法院暨
    所屬法院 107年法律座談會刑事類提案第22號研討結果參照
    ）。復按檢察官適用刑事訴訟法第253 條之1第1項及第253
    條之2對被告為緩起訴處分時，另應「參酌刑法第57條所列
    事項及公共利益之維護」，並「認以緩起訴為適當」者，始
    得為之，似可認檢察官應以向法院聲請觀察、勒戒為原則，
    於例外符合上揭緩起訴處分之要件時，始得另為附命完成戒
    癮治療之緩起訴處分。而檢察官是否適用上開規定對被告為
    緩起訴處分，自得本於上開規定及立法目的，妥為斟酌、裁
    量，始予決定。而其裁量之結果，如認適於對被告為緩起訴
    處分者，固須於緩起訴處分中說明其判斷之依據，惟其如認
    為應向法院聲請觀察、勒戒者，此時因係適用原則而非例外
    ，自無需贅餘交代不適於為緩起訴處分之理由。參酌與緩起
    訴處分基本立法精神與目的相同之緩刑宣告，刑事訴訟法第
    310條第5款亦僅規範法院於宣告緩刑時，必須於理由欄內記
    載宣告緩刑之理由，實務見解並認為，不宣告緩刑之理由並
    非法定必須記載事項，且宣告緩刑與否，乃屬法院得依職權
    自由裁量之事項，法院雖未說明不予宣告緩刑之理由，亦難
    謂違法，且抗告法院原則上應尊重檢察官職權之行使，僅就
    抗告意旨所指事項為有限之低密度審查，除檢察官之判斷有
    違背法令、事實認定有誤或其裁量有重大明顯瑕疵外，尚不
    得任意指為違法（臺灣高等法院暨所屬法院106年法律座談
    會刑事類提案第37 號研討結果參照）。
　㈡經查，被告既有檢察官聲請書所指之施用第一、二級毒品犯
    行，此亦為原審裁定所確認之事實，則檢察官據以向原審聲
    請將被告裁定送觀察、勒戒，依上開說明，其程序並無不合
    。準此，考量現行法並未課予檢察官徵詢、說明或調查等義
    務，應是賦予執行機關在不牴觸法律之前提下，本於現實情
    況予以彈性運作，以追求刑事制度之最大整體利益。亦即就
    此等裁量決定，其程序保障之密度，本不能與現行法律就其
    細部內容已有明文規定之刑事審判程序相比擬，故尚難僅憑
    檢察官未踐行調查、徵詢、告知或未於聲請時詳細論述告知
    其判斷理由等，即謂檢察官之裁量有何違法不當或消極不行
    使裁量權（裁量怠惰）。況本件檢察官認被告之施用第一、
    二級毒品犯行應向原審聲請觀察、勒戒，而提出本件觀察、
    勒戒之聲請，已明確表示其裁量之結論，依首揭說明，檢察
    官裁量後既認應向法院聲請觀察、勒戒者，此時因係適用原
    則規定而非例外，自無需贅述交代不適於緩起訴處分之理由
    。而檢察官既未為緩起訴處分附命完成戒癮治療，自無須經
    被告同意，檢察官於裁量之過程如認有詢問其意見或證據調
    查之必要，固得為之，如其它相關事證已足為裁量之依據，
    自得逕為裁量，而無詢問其意見或再行事證調查之必要。再
    按裁定因當庭之聲明而為之者，應經訴訟關係人之言詞陳述
    ；為裁定前有必要時，得調查事實，刑事訴訟法第222 條定
    有明文。是裁定與判決不同，以不經言詞陳述為原則，除有
    上揭所列或與被告羈押相關之裁定等情形外，並無須經當事
    人言詞陳述之規定，均依書面審理（最高法院102年度台抗
    字第368號裁定意旨參照）。經查，毒品危害防制條例並未
    明定法院須經開庭審理程序，始得為觀察、勒戒之裁定，此
    與刑事訴訟法關於羈押被告須先行訊問之法定程序原則有別
    。又依卷內事證所示，足認被告本件施用第一、二級毒品之
    事證明確，並無再另行調查事證之必要。故原審雖未傳訊被
    告到庭陳述意見或進行事證之調查，逕依本件卷內之訴訟資
    料書面審理後，裁定被告應送勒戒處所執行觀察、勒戒處分
    ，核屬法院之職權，即無不合。況施用毒品案件究係送觀察
    、勒戒或為緩起訴處分附條件戒癮治療，此乃法律賦予檢察
    官之職權，法院實無裁量之權，即以在外戒癮治療等其他方
    式替代，或得以其他原因免予或暫緩執行之餘地。是被告除
    不得以前揭事由主張免予觀察、勒戒，或改以戒癮治療外，
    亦不能逕解為原審裁定係不適用法律或適用法律不當之違法
    。
五、又按行政院依毒品危害防制條例第24條第3 項之授權，訂定
    「毒品戒癮治療實施辦法及完成治療認定標準」，其中第 2
    條第2 項規定：「被告有下列情事之一時，不適合為附命完
    成戒癮治療之緩起訴處分。但無礙其完成戒癮治療之期程者
    ，不在此限：緩起訴處分前，因故意犯他罪，經檢察官提
    起公訴或判決有罪確定。緩起訴處分前，另案撤銷假釋，
    等待入監服刑。緩起訴處分前，另案羈押或執行有期徒刑
    」。經查，被告除涉犯本件施用第一、二級毒品罪之外，另
    曾涉犯共同販賣第二級毒品3罪（分別判處有期徒刑1年10月
    、1年9月及1年10月），經苗栗地檢署檢察官於109年8月17
    日以109年度偵字第4295、4637號提起公訴，嗣經苗栗地院
    認其事證明確，而於110年3月9日判處其應執行有期徒刑2年
　　（併諭知緩刑5年，並應於本判決確定之日起1年6個月內，
    接受法治教育課程6場次，緩刑期間付保護管束。）確定在
    案，此有被告前案紀錄表及該案（109年度訴字第411號）判
    決書網路列印本在卷足按。本院細譯被告本案卷附之前揭調
    查筆錄內容可悉，被告曾自承其前述遭扣之毒品（海洛因、
    甲基安非他命）係供其壓力大所施用等語（參苗檢109年度
    毒偵字第1424號卷第13頁正面之前揭日調查筆錄），堪認被
    告有高度再犯施用毒品之虞。是被告已否有戒除毒癮之決心
    ，而適合給予附命完成戒癮之緩起訴處分，已不無疑慮。綜
    上，被告已有前開毒品戒癮治療實施辦法及完成治療認定標
    準第2條第2項第1 款之「因故意犯他罪，經檢察官提起公訴
    或判決有罪確定」而不適合為附命完成戒癮治療之緩起訴處
    分之情形，則檢察官於斟酌被告之個案情形及卷內事證後，
    認為不宜依刑事訴訟法第253條之1第1項、第253條之2等規
    定，對被告為附命完成戒癮治療之緩起訴處分，而向原審聲
    請裁定命被告入勒戒處所執行觀察、勒戒，以達戒癮治療之
    目的，此實屬檢察官行使裁量權之範疇，且此裁量並無違反
    比例原則，亦無裁量怠惰或恣意濫用裁量之情事。
六、再按毒品危害防制條例所規定之觀察、勒戒，性質上為保安
    處分，其立法意旨在幫助施用毒品者戒除毒癮，預防其再犯
    之可能性，該處分之性質非為懲戒行為人，惟為矯正行為人
    反社會性格，採用徹底隔絕毒品、專業諮商輔導或必要醫療
    支援等方法，協助其戒斷施用毒品之身癮及心癮，以達教化
    與治療之目的，並防衛社會安全。為達上述目的，不得已於
    一定期間限制或拘束行為人之人身自由，既為法之所許，當
    無因被告個人或家庭等因素而免予執行之理。故被告抗告意
    旨所稱其如前往接受2個月內之勒戒處遇，必使6名子女生計
    遭受重大影響云云，即令非虛，仍不足採為可豁免依法應送
    勒戒處所執行觀察、勒戒處分之正當理由。倘被告家庭日後
    確有生活上扶助照護之需求，當可依相關法令尋求社會福利
    機構或主管機關之協助。
七、再被告雖提供1紙由望晴診所於109年12月17日所出具之診斷
    證明書（望晴字第310號）來證明其於案發後有自主前往該
    診所接受戒癮替代性藥物治療等情。縱令被告前揭主張屬實
    ，惟無論實際成效如何，亦僅在促請檢察官注意得否予以適
    用，檢察官仍不受被告上開聲明之拘束，且不足以撼動檢察
    官上開裁量職權行使之適法性。
八、末被告再以實務見解即本院108年度毒抗字第296號、臺灣高
    等法院104年度毒抗字第103號等裁定指摘原審裁定係不適用
    法律或適用法律不當之違法云云（詳細內容參本院卷第5頁
    至9頁所附刑事抗告暨抗告理由狀）。惟或因前開法律見解
    尚無拘束本院之效力，或因個案之犯罪情節不一，事實非全
    然相同，亦難比附援引，附此敘明。
九、綜上所述，原審准許檢察官聲請，裁定被告令入勒戒處所執
    行觀察、勒戒，經核於法並無違誤。被告抗告意旨徒以前揭
    情詞請求撤銷原裁定，並另為適法裁定，尚非可採，其抗告
    為無理由，應予駁回。
十、據上論斷，應依刑事訴訟法第412條，裁定如主文。
中　　華　　民　　國　 110　　年　　5　　月　　4　　  日
            刑事第八庭　審判長法　官　林  清  鈞
                              法　官  黃  小  琴
                              法　官  郭  瑞  祥
以上正本證明與原本無異。
不得再抗告。 
                              書記官  賴  淵  瀛
　　　　　　　　　　　　　　　
中　　華　　民　　國　　110 　年　　5 　　月　　4 　　日